臺灣板橋地方法院刑事判決　　　　　　　94年度重訴字第23號
公　訴　人　臺灣板橋地方法院檢察署檢察官
被　　　告　甲○○○
　　　　　　　　　　 （另案於臺灣臺北監獄臺北分監執行中）
指定辯護人　本院公設辯護人　乙○○
上列被告因家暴殺人案件，經檢察官提起公訴（九十三年度偵字
第一八五一二號），本院判決如下：
    主  文
甲○○○殺人，處有期徒刑拾肆年。並應於刑之執行完畢或赦免
後，令入相當處所，施以監護參年。
    事  實
一、甲○○○自幼智能發展落後、學業成就、學習力均差，其適
    應能力、因應能力、以及衝動控制能力亦不如常人，且長久
    之酒精使用，進一步減損其情緒調控及衝動控制能力，為輕
    度智能障礙、酒精依賴、疑似酒精引發情緒疾患、疑似酒精
    引發精神病性疾患，行為當時又因酒精使用進一步損害其衝
    動及情緒控制能力，言語衝突後即引發高強度之激動情緒，
    產生難以遏止之攻擊行動，為精神耗弱之人。甲○○○與林
    達生為夫妻，屬家庭暴力防治法第三條第一款所規定之家庭
    成員關係，雙方迭因生活、經濟等問題發生齟齬，甲○○○
    更曾於民國（下同）九十二年七月十七日毆打林達生，致林
    達生受有頭部外傷併頭皮撕裂傷、疑似腦中風等傷害，夫妻
    積怨已深感情不睦。於九十三年十一月十三日凌晨一時五十
    分許，甲○○○酒後自外返回二人位於台北縣板橋市○○路
    二六三巷二十號五樓之住處，雙方又因細故發生嚴重爭執，
    林達生動打甲○○○的臉，並抓甲○○○之頭髮，甲○○○
    起身抵抗反將腳中風的林達生推倒在地，且因此引發甲○○
    ○高強度之激動情緒，致對於外界事務知覺、理會、判斷能
    力顯著減退，而處於精神耗弱之心神狀態中，竟基於殺人之
    故意，持置於屋內客廳之電鍋朝已行動不便之林達生後方頭
    部猛擊數下，並口呼「給你死」等語，林達生重創倒地，甲
    ○○○與林達生之子林作和在場見狀，趕忙將林達生自地上
    扶起，並將甲○○○踢開，惟甲○○○殺意甚堅，見電鍋毀
    損不堪使用，復接續至客廳桌下拿取酒瓶，再朝已懨懨一息
    無法閃躲防禦之林達生頭部猛砸數次，酒瓶破掉，又拿寶特
    瓶砸一下，致林達生頭部外傷、顱骨骨折、顱內出血休克死
    亡，林作和見林達生頭往右垂下沒有呼吸，遂將林達生放下
    ，起身穿衣至樓下打公共電話報警而查獲。
二、案經台北縣政府警察局海山分局報請臺灣板橋地方法院檢察
    署檢察官偵查起訴。
    理  由
壹、程序方面：
一、證人林作逸之警詢筆錄、謝秀星之訪談筆錄雖係審判外之陳
    述，但其警詢所為之陳述，乃該管司法警察公務員於其偵查
    犯罪職務權限所為調查中，到犯罪現場附近訪談而製作之紀
    錄文書，因被告不在場，尚無來自被告之人情壓力等干擾因
    素，且所述係出於自由意志，並無非任意性之抗辯，並無何
    足致影響其自由意願而違背意思陳述之情事（詳參偵查卷一
    第一一０頁、九十三年度相字卷第一三九二號第一００頁至
    第一０一頁），足見其當時陳述應未受到外力不當影響甚明
    ，因具可信性，且為證明犯罪事實存否所必要，依刑事訴訟
    法第一百五十九條之二規定，自得為證據。
二、證人林作和雖係智障患者惟於案發現場知悉救助被害人，並
    懂得應變報警處理，顯見其精神狀態具有理會外界事務及判
    斷之能力，並有辨識之能力，是其警詢筆錄雖係審判外之陳
    述，但其警詢所為之陳述，乃該管司法警察公務員於其偵查
    犯罪職務權限所為調查中，通知渠等到案說明而製作之紀錄
    文書，且其所述係出於自由意志，其並無非任意性之抗辯，
    無何足致影響其自由意願而違背意思陳述之情事（詳參同上
    偵卷第四頁第八頁），足見其當時陳述亦未受到外力不當影
    響甚明，並具可信性，且為證明犯罪事實存否所必要，依刑
    事訴訟法第一百五十九條之二規定，自得為證據。再證人林
    作和復於檢察官偵查時，以證人之身分陳述，且經檢察官告
    以具結義務及偽證罪之處罰後，命證人朗讀結文後具結，則
    證人具辨識能力而於明確理解偽證罪之處罰規定後，仍為證
    述，並以具結擔保其陳述之真實可信（同上偵查卷第一一五
    頁反面至一一六頁），因檢察官代表國家職司追訴犯罪，就
    審判程序之訴訟構造言，檢察官係屬與被告相對立之當事人
    一方，偵查中對被告以外之人所為之偵查筆錄，性質上均屬
    傳聞證據。然而現階段刑事訴訟法規定檢察官代表國家偵查
    犯罪、實施公訴，必須對於被告之犯罪事實負舉證之責，並
    賦予檢察官傳喚或拘提被告等強制處分權，依法亦有訊問被
    告及證人之權，證人且須具結。此外尚負有客觀性義務，對
    被告有利情形，亦應予注意，而實務運作時，偵查中檢察官
    向被告以外之人所取得之陳述，原則上均能遵守法律規定，
    不致違法取供，其可信性極高，為兼顧理論與實務，乃於修
    正刑事訴訟法時，增列第一百五十九條之一第二項，明定被
    告以外之人於偵查中向檢察官所為陳述，除顯有不可信之情
    況者外，得為證據。證人未曾提及檢察官在偵訊時有任何以
    不正方法取供之情況，並有具結為憑信性之保證，無顯不可
    信之情形，自得作為證據甚明。
貳、認定事實之理由
一、訊據被告甲○○○固坦承拿電鍋砸林達生等情不諱，惟矢口
    否認有說「給你死」並拿酒瓶砸林達生之情，辯稱：是林達
    生對我不好，欺負我十幾年，叫我都去站壁（台語發音，賣
    淫之意），且是他先用酒瓶打我，我情緒不好才打他，我沒
    有說「給你死」、也沒有拿酒瓶砸他云云。經查：
（一）證人即甲○○○與林達生之子林作和於警詢時證稱：我於
      九十三年十一月十三日凌晨一時五十分許在板橋市○○路
      二六三巷二十號五樓目擊兇殺案，是由我到樓下打公共電
      話一一０及一一九電話報警及救護車，我父親林達生當時
      與我母親甲○○○二人在客廳小茶几旁相互因為祖母與廖
      先生之事情發生口角，因為母親甲○○○當時有喝酒發酒
      瘋，隨即拿起家裡面煮飯之電鍋往父親頭部用力砸下連續
      約二十次左右，打到電鍋外殼也扁掉，隨即又拿起地下放
      置之大鵰藥酒瓶也是往頭部打三下左右，酒瓶破掉了，邊
      打邊罵「幹你娘呼死」，罵得很凶，當時我人坐在客廳旁
      之圓凳上馬上站起來，上前阻止母親再毆打父親，母親打
      完之後就站起來上廁所後，就坐在茶几旁藤椅上休息，隨
      後我即跑到樓下報警，當時情形是這樣等語歷歷。於檢察
      官偵查時復證稱：九十三年十一月十三日晚上十一許我父
      親叫我起床等媽媽回來，而我媽媽十二點半回來，我發覺
      她臉紅紅的，看起來有喝酒的樣子，還一邊抽煙、吃檳榔
      ，精神有點怪怪的，叫我去外面買蚵阿（仔）煎回來，吃
      完為了我們三人要到叔叔家住及無錢的事情發生口角，我
      咬我媽媽，又用手抓我媽媽頭髮，後來我父親從房間衝出
      來，罵我媽媽「幹你娘」，我媽媽反罵我父親吃軟飯，我
      父親很生氣想出去，我媽媽就拉我父親回來，父親先打媽
      媽的臉，抓媽媽的頭髮，我媽就把父親推倒在地上，因為
      父親中風腳沒有力氣，所以爬不起來，我媽就拿電鍋砸我
      爸爸的頭，打了很多下，我本來在旁邊，我就跑到我父親
      倒地處由後扶我父親起來，並用腳把我媽媽踢開，我媽因
      電鍋砸壞了，所以丟掉，再去旁邊餐桌下拿酒瓶砸父親三
      下，酒瓶破掉後，媽媽又到餐桌下拿一瓶寶特瓶砸我父親
      一下，砸完後我媽坐在椅子上休息，後來我發現我父親二
      手下垂無力，且頭也破掉，頭往右下垂且沒有呼吸，我就
      把父親放在地上，我穿好衣服到樓下的一家全家便利商店
      對面的一家網咖門外的一個綠色投幣式公共電話，我投了
      十元，撥一一０及一一九，說我父親被媽媽用電鍋打傷，
      請警察趕快來，我有報這裡的地址，我回來我爸爸仍倒在
      客廳血泊中，而我媽坐在房門口旁的藤椅上，而我爸爸已
      經斷氣了，而我媽媽仍在說一些五四三的話等語綦詳。（
      詳參偵卷（一）第四- 八頁、九十三年相字第一三九二號
      卷第六八頁至七０頁、偵卷（一）第一一五- 一一八頁）
      。再證人即死者之子林作逸於檢察官偵查時亦證稱：解剖
      的屍體是我父親，我只知道父親曾在三峽恩主公醫院就醫
      過，對解剖沒有意見，希望依被害人保護法補償，給予智
      障弟弟一個保障，被告殺害父親的動機，我是想有經濟關
      係，因為他嫁我父親時，我父親很有錢，因被告是我父親
      外遇對象，介入我們家庭，後來我父親生意失敗，生活困
      頓，雙方就常因金錢因素常吵架，我父親後來常常跟我要
      錢，我父親以前經營車行，生活富裕，不可能逼迫他去聲
      色場所，被告之前常常有酗酒習慣等語在卷（九十三年度
      相字卷第一三九二號第一００頁至第一０一頁）。另證人
      即甲○○○之鄰居謝秀星於警察訪談時亦證稱：我於九十
      三年十一月十三日二十三許有聽見爭執的聲音，大約吵了
      二小時的時間，約在同日二十四時許聽見一名男子呼叫救
      命的聲音及「給你死」的聲音後，就聽到重物掉到地上
　　　的聲響後，就沒任何聲音了，不清楚爭吵內容，有聽見重
 　 　物摔擊的聲音及類似貓爪刮地的聲音等語明確（詳參偵卷
      （一）第一一０頁）。證人林作和雖為被告之兒子，但死
      者亦為證人之父親，對證人言雙方均屬至親，無分親疏，
      另被告亦自承與證人謝秀星無何怨隙，是證人林作和、謝
      秀星所言均應無偏袒之理，況被告亦自承當時與死者拉扯
      ，證人林作和有出來阻擋，我平時與丈夫感情很好等語在
      卷（詳參偵查卷一第二一頁至第二四頁），是證人林作和
      所證媽媽拿電鍋砸我父親，我跑去將父親扶起來，並把媽
      媽踢開等情，堪予採信，又被告既與死者感情很好，焉有
      因死者逼其賣淫而激怒行兇之理，再衡之證人林作和於警
      詢及偵查中所證被告有持酒瓶毆打死者頭部之情節並無二
      致，證人林作和所證被告邊打邊罵「幹你娘呼死」復與證
      人謝秀星於警詢時所證聽見一名男子呼叫救命的聲音及「
      給你死」的聲音之情相符，是證人林作和、林作逸、謝秀
      星所證上情均顯與事實相符，洵屬無疑，被告辯稱：沒有
      拿酒瓶打死者，沒有說「給你死」、死者有逼被告去賣淫
      等語，委無足採。
（二）再查、被告事發當時有喝酒，於同年月日凌晨二點五十分
      經警方測得知酒精濃度雖高達○點七七MG\L，固有酒精濃
      度測試表在卷可按，然被告喝完酒尚能自己搭車回家、回
      家後又請林作和外出買東西回家吃，並討論要搬家之事之
      情，亦據被告自承在卷（詳參本院九十四年十二月七日審
      判筆錄），是被告顯無因飲酒致心神喪失之情狀，洵無疑
      義，惟被告智能發展落後、學業成就、學習力均差，適應
      能力、因應能力、以及衝動控制能力不如常人，且長久之
      酒精使用，減損其情緒調控及衝動控制能力，為輕度智能
      障礙、酒精依賴、疑似酒精引發情緒疾患、疑似酒精引發
      精神病性疾患，行為當時又因酒精使用進一步損害其衝動
      及情緒控制能力，於與被害人爭執後引發高強度之激動情
      緒，致生難以遏止之攻擊行動，其行為時固已達精神耗弱
      之程度，然精神耗弱是指認識違法之能力及意思決定之能
      力，顯然減退，並非不能辨識其行為之不法，故被告雖於
      行為時達精神耗弱之程度，對其殺人犯意之認識僅較常人
      為低，但並非無法判斷其行為會造成致死之可能，而被害
      人林達生係因遭頭部猛擊，頭部外傷、顱骨骨折、顱內出
      血休克死亡，業經檢察官督同檢驗員相驗並囑託法務部法
      醫研究所解剖鑑定，有驗斷書、相驗屍體證明書、鑑定書
      、解剖彩色相片附相驗卷可稽。依上開鑑定書所載，被害
      人外表有十處裂傷，顱骨陷入性骨折，足見被告下手兇猛
      ，再頭部為人體重要部分，倘持電鍋之金屬重物、酒瓶猛
      擊，極可能發生死亡之結果，被告應能判斷及預見，且當
      時被害人因腳中風倒地，爬不起來，被告持電鍋朝已行動
      不便之林達生後方頭部猛擊，並口呼「給你死」等語，見
      電鍋毀損不堪使用，復接續至客廳桌下拿取酒瓶，再朝頭
      部猛砸數次，致林達生出血休克始停手，其朝死者要害下
      手，其用力復甚猛，所使用之行兇工具並有強大之殺傷力
      ，顯見有殺人之故意至為灼然。
（三）綜上，被告所辯不足採信，此外，並有電鍋、破酒瓶等物
      扣案足資佐證，復有現場照片、勘驗筆錄附卷足參。且前
      開扣案之電鍋、破酒瓶上之血跡經DNA 型別鑑定之結果，
      與被告血液DNA-STR 型別相符、自被告手指血跡採集之
      DNA 與死者林達生DNA-STR 型別相符、自被告短褲上標示
      處血跡DNA 與被告DNA-STR 型別相同等情，亦有內政部警
      政署刑事警察局九十四年一月十四日刑醫字第０九三０二
      二九一二五號鑑驗書在卷稽。本件事證明確，被告犯行洵
      堪認定，應予依法論科。
二、核被告甲○○○所為，係犯刑法第二百七十一條第一項之殺
    人罪。被告拿電鍋砸被害人，電鍋毀損後，又改拿酒瓶砸被
    害人，其數行為於同時同地或密切接近之時地實施，侵害同
    一法益，各行為之獨立性極為薄弱，依一般社會健全觀念，
    在時間差距上，難以強行分開，在刑法評價上，以視為數個
    舉動之接續施行，合為包括之一行為予以評價。又查被告甲
    ○○○自幼智能發展落後、學業成就、學習力均差，其適應
    能力、因應能力、以及衝動控制能力亦不如常人，且長久之
    酒精使用，進一步減損其情緒調控及衝動控制能力，為輕度
    智能障礙、酒精依賴、疑似酒精引發情緒疾患、疑似酒精引
    發精神病性疾患，行為當時又因酒精使用進一步損害其衝動
    及情緒控制能力，言語衝突後即引發高強度之激動情緒，產
    生難以遏止之攻擊行動，因此被告行為時係處於精神耗弱之
    狀態，應可認定。並有國立台灣大學醫學院附設醫院九十四
    年十月五日校附醫精字第○九四一四七○一五八號函存卷可
    稽。按精神耗弱人之行為，得減輕其刑，刑法第十九條第二
    項定有明文。而本案被告行為當時既處於精神耗弱之狀態中
    ，爰依前揭規定，依法減輕其刑。爰審酌被告之素行，於精
    神狀態受刺激後，憤而持電鍋、酒瓶砸死林達生，犯罪手段
    、情節均非輕，惟念其長期罹有精神疾病，而於受刺激後，
    因處於精神耗弱之狀態下犯案，參以其犯罪後尚稱良好等一
    切情狀量處如主文所示之刑，以資懲儆。公訴人雖以被告殺
    意之堅，手段之兇殘，且於偵查期間，對犯案過程仍試圖狡
    飾其詞，矢口否認犯行，毫無悔意等情；另被告前曾因涉犯
    傷害致死罪及殺人未遂罪，分別經法院判處有期徒刑七年六
    月減為有期徒刑三年九月，有期徒刑八月、一年三月應執行
    有期徒刑一年六月，又曾於九十二年間毆打死者林達生，致
    林達生受有頭部外傷併頭皮撕裂傷、疑似腦中風等傷害，雖
    均不構成累犯，然顯見被告暴力成性，無法記取教訓，實有
    與社會永久隔離之必要，請從重量處死刑等語，惟查被告經
    本院送鑑定其長期罹有精神疾病，易因飲酒損害其衝動控制
    能力，並與林達生早因生活、經濟問題發生齟齬，於此次殺
    人犯行亦係因家事爭執衝突引發，是其與林達生間之衝突，
    恐均係因其與林達生發生衝突加上精神疾病之影響，且被告
    於本院準備、審理時均坦承犯行，態度尚佳，其之前七十四
    年間所犯之傷害致死、七十八年間所犯之殺人未遂犯行，涉
    案時間距今均近二十年之久，亦無從基此認其有暴力成性，
    公訴人於本院審理亦審酌前情更改原起訴書死刑之求處，並
    有審理筆錄足稽，是自以量處如主文所示之刑為允宜。再審
    酌被告乃因行為當時處於精神耗弱之狀態，而應依法減輕其
    刑，已如前述，且被告長期罹有精神疾病，易受刺激引發激
    動情緒產生難以遏止之攻擊行動，觸犯本件殺人罪，顯確因
    刺激有攻擊他人之精神症狀，實有宣告使被告於刑之執行完
    畢或赦免後，令入相當處所，施以監護保安處分之必要，期
    能受妥善之監護，而改善其精神症狀，爰併依刑法第八十七
    條第二項、第三項之規定諭知於刑之執行完畢或赦免後，令
    入相當處所，施以監護三年，以收個人治療及社會防衛之效
    。至扣案之電鍋、酒瓶、寶特瓶，雖係被告殺害被害人所用
    之物，惟係家裏被害人之物品，並非其所有之物，業據被告
    供承在卷，尚無從併予宣告沒收，附此敘明。
據上論斷，應依刑事訴訟法第二百九十九條第一項前段、刑法第
二百七十一條第一項、第十九條第二項、第八十七條第二項、第
三項，判決如主文。
本案經檢察官葉志飛到庭執行職務。
中　　華　　民　　國　　94　　年　　12　　月　　21　　日
            刑事第二庭   審判長法  官  李 釱 任
                               法  官  劉 安 榕
                               法  官  徐 子 涵
上列正本證明與原本無異。
如不服本判決，應於判決送達後十日內向本院提出上訴狀（應附
繕本），上訴於臺灣高等法院。
                               書記官  彭 麗 紅
中　　華　　民　　國　　94　　年　　12　　月　　23　　日
論罪科刑法條全文
刑法第二百七十一條 (普通殺人罪)
殺人者，處死刑、無期徒刑或十年以上有期徒刑。
前項之未遂犯罰之。
預備犯第 1 項之罪者，處二年以下有期徒刑。
